---
title: "Clase 2 - EAH 2018"
author: "Demian Zayat"
date: "`r Sys.Date()`"
output: 
  pdf_document
---

En esta clase vamos a trabajar con la Encuesta Anual de Hogares (EAH) de 2018, que realiza periódicamente la Dirección de Estadísticas y Censos del GCBA, disponible en este link https://www.estadisticaciudad.gob.ar/eyc/?p=99567. Primero tendremos que descargar la base, que está disponible públicamente. El archivo Zip contiene dos documentos pdf con la descripción sobre la base y la metodología. El documento ´eah2018_usuarios_documento.pdf´ es clave para conocer la codificación de la base. Luego tiene los archivos ´eah2018_usuarios_ind.txt´ y ´eah2018_usuarios_hog.txt´ con los datos de individuos y hogares encuestados.

Es una muestra estratificada por comunas, que releva información socioeconómica de la población de la Ciudad de Buenos Aires. La base usuaria releva a los individuos, y la base hogares a los hogares. Vamos a usar la de individuos.

Primero vamos a cargar la base y explorarla, a ver su estructura y variables. Habría que instalar el paquete "sf" (`install.packages("sf")`).

```{r setup, message=FALSE}
library(tidyverse)
library(sf)

individuos <- read.csv2("/Users/demian/Documents/GitHub/derecho_y_datos/Clase2/eah2018_usuarios_ind.txt")

str(individuos)
names(individuos)
dim(individuos)
```

Vemos que es una base de datos de `r nrow(individuos)` observaciones en `r ncol(individuos)` variables. Es demasiado para manipularlas facilmente. Así que mejor analizamos el glosario con la codificación que  viene en PDF, en el archivo "eah2018_usuarios_documento.pdf". En este proyecto nos vamos a centrar en analizar solo algunas variables de la base usuarios individuos, ustedes pueden despues armar análisis alternativos: 

- Comuna
- Dominio: Vivienda en villa o no
- Edad
- Sexo
- Estado (condición de actividad)
- ingtot_2 (ingresos totales)
- ipc_fb2 (ingreso per capita familiar)
- nivel (nivel educativo alcanzado)
- aesc (años de escolaridad)
- m1_2 (lugar de nacimiento)
- m3_anio (Año desde que vive en CABA)
- tipcob2_2 (cobertura de salud)
- fexp (factor de expansión)

Para ello, debemos seleccionar sólo esas variables y armar una base más chica

```{r}
individuos_chica <- individuos %>% 
  select(comuna, dominio, edad, sexo, estado, ingtot_2, ipcfb_2, nivel, aesc, m1_2, m3_anio, tipcob2_2, fexp)
```

Ahora tenemos `r nrow(individuos_chica)` observaciones, pero de `r ncol(individuos_chica)` variables nomás. 

### Población por sexo

Según el documento metodológico, la muestra de 14.497 individuos representa a los 3.067.990 individuos que habitan en la Ciudad de Buenos Aires. El factor de expansión de la muestra estratificada lo realiza la variable `fexp`, de modo que cada observación representa tanta población como indica el valor `fexp`. Si sumamos eso, nos debería dar toda la ciudad. Probemos: 
```{r}
sum(individuos_chica$fexp)
```

Si queremos ver cuántos varones y cuántas mujeres hay en la Ciudad podemos hacerlo con el verbo `summarize`, asociado al `group_by` con el siguiente código. Primero podríamos recodificar la base para hacerla más facil de comprender. 

```{r, message=FALSE}
individuos_chica <- individuos_chica %>% 
  mutate(sexo = recode(sexo,  `1` ="Varones", 
                              `2` = "Mujeres"))

xsexo <- individuos_chica %>% 
  group_by(sexo) %>% 
  summarize(cant = sum(fexp)) %>%  
  mutate(porc = round(cant/sum(cant)*100,2))
xsexo
```

Ahora podemos medir la tasa de actividad, que mide la variable `estado`. Simplemente agrupamos por ´sexo´ y por ´estado´. Antes podemos recodificar la base con los estados.

```{r}
individuos_chica <- individuos_chica %>% 
  mutate(estado = recode(estado,  `1` ="Ocupado", 
                       `2` = "Desocupado",
                       `3` = "Inactivo"))
xactividad <- individuos_chica %>% 
  group_by(sexo, estado) %>% 
  summarize (cant = sum(fexp)) %>% 
  mutate(porc = round(cant/sum(cant)*100,2))

xactividad
```

Y lo graficamos

```{r grafico1, fig.width=6}
ggplot(data = xactividad, aes(x = sexo, y = porc, group = sexo))+
  geom_col(aes(fill = estado))+
  geom_text(aes(label = paste0(porc,"%"), y = porc-2), position = "stack")+
  labs(subtitle = "Condición de Actividad población total CABA, 2018",
       y = "", x= "", fill = "Estado")+
  theme_bw()
```

### Migrantes
Y la población migrante en la CABA, cuánta es?
```{r}
individuos_chica <- individuos_chica %>% 
  mutate(m1_2 = recode(m1_2, 
                       `1` = "CABA",
                       `2` = "PBA sin GBA",
                       `3` = "otra Provincia",
                       `4` = "Pais no limitrofe",
                       `5` = "Pais limitrofe y Peru",
                       `6` = "GBA",
                       `97` = "otro PBA",
                       `99` = "NA"))

extranjero <- c("Pais no limitrofe", "Pais limitrofe y Peru")
individuos_chica <- individuos_chica %>% 
  mutate(nacionalidad = case_when(m1_2 %in% extranjero ~ "Extranjero",
                                  TRUE ~ "Nacional"))

xnacionalidad <- individuos_chica %>% 
  group_by(sexo, nacionalidad) %>% 
  summarize(cantidad = sum(fexp)) %>% 
  mutate(porc= round(cantidad/ sum(cantidad)*100,2) )
```

Y cómo estan distribuidos los migrantes en la Ciudad?

```{r}
comunas <- read_sf("/Users/demian/Documents/GitHub/derecho_y_datos/Clase2/CABA_comunas.geojson")

xpais <- individuos_chica %>% 
  group_by(comuna, nacionalidad) %>% 
  summarize(cantidad = sum(fexp)) %>% 
  mutate(porc= round(cantidad/ sum(cantidad)*100,2) )

ggplot()+
  geom_sf(data = comunas, aes(fill = xpais$porc[xpais$nacionalidad == "Extranjero"]))+
  geom_sf_text(data = comunas, aes(label = comunas))+
  scale_fill_distiller(direction =1 )+
  labs(fill = "Porc", title = "Cantidad de Extranjeros en la CABA")

```
y lo podemos ver en una tabla
```{r}
xpais <- individuos_chica %>% 
  group_by(comuna, nacionalidad) %>% 
  summarize(cantidad = sum(fexp)) %>% 
  mutate(porc= round(cantidad/ sum(cantidad)*100,2) )

xpais
```


### Ingresos
Los ingresos mostrarán alguna diferencia por sexo? Debemos cambiar la variable de agrupamiento de estado por ingresos

```{r}
xingresos <- individuos_chica %>% 
  group_by(sexo) %>% 
  summarize(prom = weighted.mean(ingtot_2, fexp))
xingresos <- xingresos %>% 
  mutate(porc = round(prom/xingresos$prom[2]*100,2))
```

Y podemos analizar los ingresos por comuna
```{r}
xingresos_comuna <- individuos_chica %>% 
  group_by(comuna) %>% 
  summarize(prom = weighted.mean(ingtot_2, fexp))
xingresos
```

Y hacemos un mapa!

```{r message=FALSE, warning=FALSE}
comunas <- st_read("/Users/demian/Documents/GitHub/derecho_y_datos/Clase1/CABA_comunas.geojson")
#convierto las comunas a factores
xingresos_comuna$comuna <- factor(xingresos_comuna$comuna)
#agrego la geometry al xingresos_comuna
xingresos_comuna_geo <- comunas %>% 
  left_join(xingresos_comuna, by = c("comunas" = "comuna"))

#y grafico
ggplot()+
  geom_sf(data = xingresos_comuna_geo, aes(fill = prom))+
  geom_sf_text(data = xingresos_comuna_geo, aes(label = comunas))+
  scale_fill_distiller(direction = 1)+
  theme_minimal()
```

## Existe relación entre años de estudio e ingresos?
Y por último, podemos analizar esta pregunta tambien en base a los datos de la base. 

```{r, message=FALSE, warning=FALSE}
anos <- individuos_chica %>% 
  filter(aesc != 99) %>% 
  group_by(aesc) %>% 
  summarize (prom = weighted.mean(ingtot_2, fexp))

ggplot(data = anos, group = aesc)+
  geom_point(aes(x = aesc, y =  prom))+
  geom_smooth(aes(x = aesc, y = prom), method = "lm")+
  labs(title = "Ingresos en virtud de los años de estudio", 
       x = "Años de estudio", y = "Ingresos promedio")+
  scale_x_continuous(breaks = seq(0,20,1))+
  theme_bw()+
  theme(panel.grid.major = element_blank())
  

lm(ingtot_2~aesc, data = individuos_chica)
```

